【裁判字號】    98,易,530
【裁判日期】    980716
【裁判案由】    侵占
【裁判全文】
臺灣桃園地方法院刑事判決               98年度易字第530號
公  訴  人  台灣桃園地方法院檢察署檢察官
被      告  甲○○
上列被告因侵占案件，經檢察官提起公訴（97年度偵續字第82號
），本院判決如下：
    主  文
甲○○無罪。
    理  由
一、公訴意旨略以：被告甲○○自民國86年起即為全方位電腦有
    限公司（下稱全方位公司）股東，並負責處理全方位公司之
    財務。詎甲○○竟基於為自己不法所有之概括犯意，於如附
    表所示時間，以開立全方位公司向新竹國際商業銀行內壢分
    行支票之方式，繳交其個人向南山人壽保險公司投保保險之
    保險費，將全方位公司款項予以侵占入己，共計新台幣（下
    同）849,958 元，嗣因甲○○於93年8 月離職，經清查全方
    位公司之存款竟為零，始循線查知上情。因認被告甲○○係
    犯刑法第336條第2 項業務侵占罪云云。
二、按犯罪事實應依證據認定之，無證據不得認定犯罪事實；不
    能證明被告犯罪者，應諭知無罪之判決，刑事訴訟法第154
    條第2 項、第301 條第1 項分別定有明文。又事實之認定，
    應憑證據，如未能發現相當證據，或證據不足以證明，自不
    能以推測或擬制之方法，為裁判基礎；認定犯罪事實，所憑
    之證據，雖不以直接證據為限，間接證據亦包括在內，然無
    論直接或間接證據，其為訴訟上之證明，須於通常一般之人
    均不至於有所懷疑，而得確信其為真實之程度者，始得據之
    為有罪之認定，倘其證明尚未達到此一程度，而有合理性懷
    疑之存在時，即無從為有罪之認定，此分別有最高法院40年
    台上字第86號及76年台上字第4986號判例可資參照。
三、訊據被告甲○○固坦承使用全方位公司之支票以支付其個人
    所投保南山人壽保險股份有限公司（下稱南山人壽）之保險
    費之事實，惟堅決否認有何業務侵占犯行，辯稱：合夥人乙○○有同意伊使用全方位公司支票來支付保險費，而且伊也
    有將錢匯至全方位公司甲存帳戶內等語。公訴人認被告涉犯
    上開犯行，無非係以被告簽立供南山人壽兌現之支票存根18
    紙、南山人壽97年11月21日投保續期保費查詢回函及全方位
    公司新竹國際商業銀行內壢分行第0000000000000 號支票存
    款帳戶歷史資料查詢1 冊，以及被告辯稱以其保單質借款項
    供全方位公司使用之辯解不可採信等為主要論據。
四、經查：
（一）程序部分：
    1.證人乙○○、丙○○於警詢、檢察事務官詢問時之陳述部
      分：按被告以外之人於審判外之言詞或書面陳述，除法律
      有規定者外，不得作為證據，刑事訴訟法第159 條第1 項
      定有明文。查證人乙○○、丙○○於警詢、檢察事務官詢
      問時之陳述，經核不符合刑事訴訟法第159 條之2 、第15
      9 條之3 、第159 條之5 等規定，應無證據能力。
    2.證人乙○○、丙○○於檢察官訊問時經具結之證述部分：
      按被告以外之人於偵查中向檢察官所為之陳述，除顯有不
      可信之情況者外，得為證據，刑事訴訟法第159 條之1 第
      2 項定有明文。查上開證人於檢察官訊問時所為之證述，
      查無顯不可信之情況，依前開規定，得為證據，且經具結
      以擔保其證詞之真實性及憑信性，另本院審理時亦傳喚上
      開2 證人到庭使被告有行使反對詰問權之機會，是其等於
      檢察官訊問時所為之證述，自具有證據能力。
（二）實體部分：
    1.本件被告確使用全方位公司之支票以支付其個人所投保南
      山人壽之保險費，業據證人乙○○、丙○○於本院審理時
      證述屬實，復為被告所是認，此部分之事實自可認定。
    2.關於被告使用全方位公司之支票以支付其個人所投保南山
      人壽之保險費之原因，查證人乙○○於本院審理時證稱：
      伊曾經幫被告開過付給南山人壽保險費的支票，被告說其
      從頭到尾都是使用支票支付保險費，希望伊能幫忙；但被
      告使用公司支票支付其個人保險費後，絕對要將同額金額
      存入公司的支票存款帳戶等語（見本院卷第34頁、第34頁
      背面）；證人丙○○於本院審理時亦證稱：有時候被告要
      伊幫忙開付保險費的支票，伊在公司時由伊開，大部分是
      被告自己開立，伊有看到被告也曾經請證人乙○○幫伊開
      立等語（見本院卷第25頁背面），則被告使用全方位公司
      支票支付其南山人壽保險費確曾告知證人乙○○，且證人
      乙○○、丙○○亦曾幫被告開立上開支票，另參諸而被告
      使用全方位公司支票支付其南山人壽保險費時間長達數年
      ，堪認被告辯稱係取得證人乙○○之同意乙節，堪予採信
      。
    3.又關於被告開立全方位公司支票以支付南山人壽保險費，
      係經證人乙○○同意，已如前述，惟其本身必須於負責於
      支票發票日前將款項存入全方位公司之支票存款帳戶內，
      亦據證人乙○○、丙○○於本院審理時證述明確（見本院
      卷第34頁背面、第26頁），且被告亦陳稱確有款項存入全
      方位公司之支票存款帳戶內，否則一定會跳票等語（見本
      院卷第37頁），查本件公訴人起訴被告於附表所示時間內
      侵占全方位公司款項，惟參諸全方位公司所有新竹國際商
      業銀行內壢分行帳戶00000000000000號支票存款帳戶歷史
      資料查詢1 冊所示，該帳戶不僅於附表所示時間內均正常
      往來，且於公訴人起訴被告有侵占犯嫌期間後（即附表編
      號31時間之後），亦仍係正常往來，而證人乙○○於本院
      審理時亦證稱：不知道被告有無將兌現南山人壽保險費支
      票之款項存入全方位公司支票存款帳戶內等語（見本院卷
      第34頁背面）。衡諸本件公訴人起訴被告業務侵占全方位
      公司款項之時間（即附表所示時間）長達8 年，若被告在
      此長時間內均未將用以兌現上開支票之款項存入全方位公
      司上開帳戶內，全方位公司之支票衡情當無法正常使用。
      是本件顯無證據證明被告於使用上開支票支付南山人壽保
      險費後並未將款項存入上開支票存款帳戶，亦難認被告所
      辯不實，而無從逕為不利被告之認定。
    4.至公訴人固認被告辯稱以其保單質借款項供全方位公司使
      用之辯解不可採信，惟查本件既無證據證明被告侵占全方
      位公司為發票人之如附表所示支票票面金額所載款項，則
      被告是否有以其保單質借款項供全方位公司使用，與本件
      被告被訴之侵占犯行無涉，亦不得以被告無法證明其辯解
      （即「以其保單質借款項供全方位公司使用」），即反推
      論被告有公訴人所指業務侵占犯行。
五、按「刑事訴訟法第161 條已於91年2 月8 日修正公布，其第
    1 項規定：檢察官就被告犯罪事實，應負舉證責任，並指出
    證明之方法。因此，檢察官對於起訴之犯罪事實，應負提出
    證據及說服之實質舉證責任。倘其所提出之證據，不足為被
    告有罪之積極證明，或其指出證明之方法，無從說服法院以
    形成被告有罪之心證，基於無罪推定之原則，自應為被告無
    罪判決之諭知。」最高法院92年台上字第128 號判例意旨參
    照。本件被告與證人乙○○間因合夥所生之債權債務關係，
    此乃民事糾葛，本即應循民事途徑解決。而公訴人所提證據
    並不足以證明所指被告涉犯本件業務侵占犯行，且查無其他
    積極事證足資證明被告確有公訴人所指上開犯行。揆諸首揭
    說明，自屬不能證明被告犯罪，即應為被告無罪之諭知。
據上論斷，應依刑事訴訟法第301 條第1 項，判決如主文。
本案經檢察官陳仁傑到庭執行職務。
中    華    民    國    98    年    7    月    16     日
                  刑事第一庭審判長法  官 曾淑華
                                  法  官 顧正德
                                  法  官 鄭吉雄
以上正本證明與原本無異。
如不服本判決，應於判決送達後10日內向本院提出上訴狀（應附
繕本），其未敘述上訴理由者，應於上訴期間屆滿後20日內補提
理由書狀於本院，上訴於臺灣高等法院。
                                  書記官  劉宗源
中    華    民    國    98    年    7     月    16    日
附表
┌──┬──────┬───────┬─────┐
│編號│時間        │金額（新台幣）│票號      │
├──┼──────┼───────┼─────┤
│  1 │86年1月27日 │27,351元      │275312    │
├──┼──────┼───────┼─────┤
│  2 │86年4月27日 │27,351元      │904816    │
├──┼──────┼───────┼─────┤
│  3 │86年7月27日 │27,351元      │904893    │
├──┼──────┼───────┼─────┤
│  4 │86年10月27日│27,351元      │931475    │
├──┼──────┼───────┼─────┤
│  5 │87年1月27日 │27,351元      │0000000   │
├──┼──────┼───────┼─────┤
│  6 │87年4月27日 │27,351元      │0000000   │
├──┼──────┼───────┼─────┤
│  7 │87年7月27日 │27,351元      │0000000   │
├──┼──────┼───────┼─────┤
│  8 │87年10月27日│27,351元      │0000000   │
├──┼──────┼───────┼─────┤
│  9 │88年1月27日 │27,351元      │0000000   │
├──┼──────┼───────┼─────┤
│ 10 │88年4月27日 │27,351元      │0000000   │
├──┼──────┼───────┼─────┤
│ 11 │88年7月27日 │27,351元      │0000000   │
├──┼──────┼───────┼─────┤
│ 12 │88年10月27日│27,351元      │0000000   │
├──┼──────┼───────┼─────┤
│ 13 │89年1月27日 │27,351元      │0000000   │
├──┼──────┼───────┼─────┤
│ 14 │89年4月27日 │27,351元      │0000000   │
├──┼──────┼───────┼─────┤
│ 15 │89年7月27日 │27,531元      │0000000   │
├──┼──────┼───────┼─────┤
│ 16 │89年10月27日│27,531元      │0000000   │
├──┼──────┼───────┼─────┤
│ 17 │90年1月27日 │27,351元      │0000000   │
├──┼──────┼───────┼─────┤
│ 18 │90年4月27日 │27,351元      │0000000   │
├──┼──────┼───────┼─────┤
│ 19 │90年7月27日 │27,351元      │0000000   │
├──┼──────┼───────┼─────┤
│ 20 │90年10月27日│27,531元      │0000000   │
├──┼──────┼───────┼─────┤
│ 21 │91年1月28日 │27,351元      │0000000   │
├──┼──────┼───────┼─────┤
│ 22 │91年4月27日 │27,351元      │0000000   │
├──┼──────┼───────┼─────┤
│ 23 │91年7月29日 │27,351元      │0000000   │
├──┼──────┼───────┼─────┤
│ 24 │91年10月27日│27,531元      │0000000   │
├──┼──────┼───────┼─────┤
│ 25 │92年1月27日 │27,351元      │0000000   │
├──┼──────┼───────┼─────┤
│ 26 │92年4月28日 │27,351元      │0000000   │
├──┼──────┼───────┼─────┤
│ 27 │92年7月28日 │27,549元      │0000000   │
├──┼──────┼───────┼─────┤
│ 28 │92年10月27日│27,549元      │0000000   │
├──┼──────┼───────┼─────┤
│ 29 │93年1月27日 │27,549元      │0000000   │
├──┼──────┼───────┼─────┤
│ 30 │93年4月27日 │27,549元      │0000000   │
├──┼──────┼───────┼─────┤
│ 31 │93年7月27日 │28,636元      │0000000   │
├──┴──────┴───────┴─────┤
│               共計848,858元                  │
└───────────────────────┘


司法院資訊處製作；財團法人民間司法改革基金會備份。
